title: "Лабораторна робота №1 — Питання 4"
author: "Катерина"
output: html_document

```{r setup, include=FALSE}
knitr::opts_chunk$set(echo = TRUE, warning = FALSE, message = FALSE)

library(dplyr)
library(readr)
library(tidyr)
library(ggplot2)
library(ggrepel)
library(stringr)
library(ggridges)
```

## 1. Завантаження та підготовка даних

```{r data_prep}
df_raw <- read_csv("data/processed/collisions_2024_cleaned.csv", na = c("", "NA", "NA"))

df <- df_raw %>%
  mutate(
    severity_ord = case_when(
      collision_severity == "Slight" ~ 1,
      collision_severity == "Serious" ~ 2,
      collision_severity == "Fatal" ~ 3,
      TRUE ~ NA_real_
    ),
    adjusted_severity = coalesce(collision_adjusted_severity_serious, collision_adjusted_severity_slight),
    collision_injury_based = as.factor(collision_injury_based),
    
    collision_severity = factor(collision_severity, levels = c("Slight", "Serious", "Fatal")),
    speed_limit = factor(speed_limit, levels = sort(as.numeric(unique(speed_limit)))),
    
    junction_clean = case_when(
      str_detect(tolower(junction_detail), "roundabout") ~ "Круговий рух",
      str_detect(tolower(junction_detail), "t or staggered") ~ "Т-подібне перехрестя",
      TRUE ~ NA_character_
    )
  )

vars_of_interest <- c(
  "speed_limit", "collision_adjusted_severity_serious", "number_of_casualties", 
  "collision_severity", "adjusted_severity", "collision_injury_based", 
  "number_of_vehicles", "severity_ord", "road_surface_conditions", 
  "junction_detail", "collision_adjusted_severity_slight", "junction_clean"
)

df_selected <- df %>% select(any_of(vars_of_interest))

report_missing <- function(data, vars, title) {
  missing_detailed <- data %>%
    select(all_of(vars)) %>%
    summarise(across(everything(), ~ sum(is.na(.)))) %>%
    pivot_longer(cols = everything(), names_to = "Змінна", values_to = "Пропущених_значень") %>%
    mutate(Відсоток = round((Пропущених_значень / nrow(data)) * 100, 3))
  
  cat(paste0("\n--- ", title, " ---\n"))
  print(missing_detailed)
}

custom_theme <- function(...) {
  theme_minimal(base_size = 14) +
    theme(
      plot.title = element_text(face = "bold", hjust = 0.5),
      plot.subtitle = element_text(hjust = 0.5, color = "gray40", face = "italic"),
      strip.background = element_rect(fill = "#E0E0E0", color = NA),
      strip.text = element_text(face = "bold", size = 12),
      ...
    )
}
```

## 2. Аналіз пропущених значень

```{r missing_values}
# Загальний звіт
vars_to_check <- c("speed_limit", "collision_severity", "number_of_casualties", "number_of_vehicles", "road_surface_conditions")
report_missing(df, vars_to_check, "Звіт про пропущені значення (Загальний)")

# Звіт для питання про перехрестя
vars_to_check_q5 <- c("junction_detail", "collision_severity", "speed_limit", "collision_adjusted_severity_serious", "collision_adjusted_severity_slight")
report_missing(df, vars_to_check_q5, "Звіт про пропущені значення (Дослідницьке питання №5)")
```

## 3. Кореляційний аналіз

```{r correlation}
vars_corr <- c("speed_limit", "severity_ord", "number_of_casualties", "number_of_vehicles")

df_corr <- df_selected %>% 
  select(all_of(vars_corr)) %>% 
  drop_na() %>%
  mutate(across(everything(), ~ as.numeric(as.character(.)))) 

cor_matrix <- cor(df_corr, method = "spearman")
cor_matrix[upper.tri(cor_matrix, diag = TRUE)] <- NA

plot_corr_data <- as.data.frame(as.table(cor_matrix)) %>%
  setNames(c("Var1", "Var2", "Correlation")) %>%
  filter(!is.na(Correlation)) %>% 
  mutate(
    label = sprintf("%.2f", Correlation),
    Var2 = factor(Var2, levels = vars_corr),
    Var1 = factor(Var1, levels = rev(vars_corr)) 
  )

var_labels <- c("speed_limit" = "Ліміт швидкості", "severity_ord" = "Тяжкість ДТП", "number_of_casualties" = "Кількість постраждалих", "number_of_vehicles" = "Кількість ТЗ")

ggplot(plot_corr_data, aes(x = Var2, y = Var1, fill = Correlation)) +
  geom_tile(color = "white", linewidth = 1) + 
  geom_text(aes(label = label), color = "black", size = 4.5) + 
  scale_fill_gradient2(low = "#2166AC", mid = "white", high = "#B2182B", midpoint = 0, limits = c(-1, 1), name = "Кореляція r") +
  scale_x_discrete(labels = var_labels) + scale_y_discrete(labels = var_labels) +
  coord_fixed() + 
  labs(title = "Матриця кореляцій (Spearman)", x = NULL, y = NULL) +
  custom_theme(
    axis.text.x = element_text(angle = 45, hjust = 1, face = "bold"), 
    axis.text.y = element_text(face = "bold"),
    panel.grid = element_blank()
  )
```
### 1.1: Розподіл ДТП за обмеженням швидкості
```{r plot_4_1}
plot1 <- df_selected %>% filter(!is.na(speed_limit)) %>% count(speed_limit) %>% mutate(percentage = n / sum(n) * 100)

ggplot(plot1, aes(x = speed_limit, y = percentage)) +
  geom_col(fill = "#B0BEC5", color = "#546E7A", alpha = 0.9) +
  geom_text(aes(label = n), vjust = -0.5, size = 4, fontface = "bold") +
  scale_y_continuous(labels = function(x) paste0(x, "%"), expand = expansion(mult = c(0, 0.15))) +
  labs(title = "Частка ДТП за обмеженням швидкості", x = "Обмеження швидкості", y = "Частка ДТП (%)") +
  custom_theme(panel.grid.major.x = element_blank(), panel.grid.minor = element_blank())
```

### 1.2: Тяжкість наслідків у швидкісних зонах
```{r plot_4_2}
plot2 <- df_selected %>%
  filter(!is.na(speed_limit) & !is.na(collision_severity)) %>%
  count(speed_limit, collision_severity) %>%
  group_by(speed_limit) %>% mutate(pct = n / sum(n) * 100) %>% ungroup()

ggplot(plot2, aes(x = speed_limit, y = pct, fill = collision_severity)) +
  geom_col(position = "stack", color = "white", alpha = 0.9, linewidth = 0.3) +
  geom_text_repel(aes(label = ifelse(pct > 0, sprintf("%.1f%%", pct), "")), position = position_stack(vjust = 0.5), size = 3.5, fontface = "bold", direction = "y", min.segment.length = 0, show.legend = FALSE) +
  scale_fill_manual(values = c("Slight"="#FFD54F", "Serious"="#FF8A65", "Fatal"="#D32F2F"), name = "Тяжкість ДТП") +
  scale_y_continuous(labels = function(x) paste0(x, "%"), expand = expansion(mult = c(0, 0.08))) +
  labs(title = "Структура тяжкості ДТП за лімітом швидкості", x = "Обмеження швидкості", y = "Частка (%)") +
  custom_theme(panel.grid.major.x = element_blank(), panel.grid.minor = element_blank(), legend.position = "bottom")
```

### 1.3: Розподіл кількості постраждалих
```{r plot_4_3}
plot3 <- df_selected %>% filter(!is.na(speed_limit) & !is.na(number_of_casualties))

ggplot(plot3, aes(x = speed_limit, y = number_of_casualties, fill = speed_limit)) +
  geom_violin(alpha = 0.4, color = NA, trim = FALSE) +
  geom_boxplot(width = 0.15, alpha = 0.8, outlier.color = "red", outlier.size = 1.5, outlier.alpha = 0.5) +
  scale_y_continuous(trans = "log10", breaks = c(1, 2, 3, 5, 10, 20)) + 
  scale_fill_viridis_d(option = "mako", direction = -1) + 
  labs(title = "Розподіл кількості постраждалих", x = "Обмеження швидкості", y = "Кількість (Log10)") +
  custom_theme(legend.position = "none", panel.grid.major.x = element_blank())
```

### 1.4: Транспортні засоби у ДТП
```{r plot_4_4, fig.width=10}
plot4 <- df_selected %>% filter(!is.na(speed_limit) & !is.na(number_of_vehicles) & !is.na(collision_severity))

ggplot(plot4, aes(x = speed_limit, y = number_of_vehicles, color = collision_severity)) +
  geom_jitter(width = 0.3, height = 0.3, alpha = 0.4, size = 1.5) +
  facet_wrap(~ collision_severity, ncol = 3) +
  scale_color_manual(values = c("Slight"="#FFD54F", "Serious"="#FF8A65", "Fatal"="#D32F2F")) +
  scale_y_continuous(breaks = seq(1, max(plot4$number_of_vehicles, na.rm = TRUE), by = 2)) +
  labs(title = "Кількість транспортних засобів у ДТП", x = "Обмеження швидкості", y = "Кількість ТЗ") +
  custom_theme(panel.grid.minor = element_blank(), legend.position = "none")
```

### 1.5: Стан покриття та тяжкість ДТП
```{r plot_4_5, fig.width=10}
plot5 <- df_selected %>%
  filter(!is.na(road_surface_conditions) & !is.na(collision_severity) & !is.na(speed_limit)) %>%
  count(speed_limit, road_surface_conditions, collision_severity) %>%
  group_by(speed_limit) %>% mutate(pct = n / sum(n) * 100) %>% ungroup()

ggplot(plot5, aes(x = road_surface_conditions, y = collision_severity, fill = pct)) +
  geom_tile(color = "white", linewidth = 0.5) + 
  geom_text(aes(label = sprintf("%.1f%%", pct)), color = "black", fontface = "bold", size = 3) +
  facet_wrap(~ speed_limit, ncol = 3) +
  scale_fill_gradient(low = "#F3E5F5", high = "#6A1B9A", trans = "log1p", breaks = c(0.1, 1, 5, 20, 50, 100), labels = function(x) paste0(x, "%"), name = "Частка ДТП\n") +
  labs(title = "Стан дорожнього покриття та наслідки", x = "Стан покриття", y = "Тяжкість ДТП") +
  custom_theme(axis.text.x = element_text(angle = 45, hjust = 1, face = "bold"), axis.text.y = element_text(face = "bold"), panel.grid = element_blank())
```

### 4.7: Ймовірність серйозних наслідків
```{r plot_4_7}
plot7_data <- df_selected %>%
  filter(!is.na(speed_limit) & !is.na(collision_adjusted_severity_serious)) %>%
  group_by(speed_limit) %>%
  summarise(mean_severity = mean(collision_adjusted_severity_serious))

ggplot(plot7_data, aes(x = speed_limit, y = mean_severity)) +
  geom_segment(aes(x = speed_limit, xend = speed_limit, y = 0, yend = mean_severity), color = "#FFC0CB", linewidth = 1.5) +
  geom_point(color = "#FC0FC0", size = 5) +
  geom_text(aes(label = scales::percent(mean_severity, accuracy = 0.1)), vjust = -1.8, fontface = "bold", size = 4.5) +
  scale_y_continuous(labels = scales::percent_format(accuracy = 1), expand = expansion(mult = c(0, 0.15))) +
  labs(title = "Ризик серйозних наслідків", x = "Обмеження швидкості", y = "Ймовірність") +
  custom_theme(axis.title.y = element_text(margin = margin(r = 10)), axis.title.x = element_text(margin = margin(t = 10)), axis.text.x = element_text(face = "bold", size = 12), panel.grid.major.x = element_blank(), panel.grid.minor = element_blank())
```
