---
title: "ЛР №1 — Питання 6 (Місто vs Село) — Виправлена версія"
author: "Варвара"
output: html_document
---

```{r setup, include=FALSE}
knitr::opts_chunk$set(echo = TRUE, warning = FALSE, message = FALSE)
library(tidyverse)
library(scales)
library(knitr)
library(GGally)

data_path <- "../../data/processed/collisions_2024_cleaned.csv"
df_raw <- read_csv(data_path)
```

1. ПІДГОТОВКА ДАНИХ

```{r}
df_q6 <- df_raw %>%
  mutate(
    area_type = case_when(
      urban_or_rural_area %in% c(1, "1", "Urban") ~ "Urban",
      urban_or_rural_area %in% c(2, "2", "Rural") ~ "Rural",
      TRUE ~ "Unknown"
    ),
    severity = case_when(
      collision_severity %in% c(1, "1", "Fatal") ~ "Fatal",
      collision_severity %in% c(2, "2", "Serious") ~ "Serious",
      collision_severity %in% c(3, "3", "Slight") ~ "Slight",
      TRUE ~ "Unknown"
    )
  ) %>%
  filter(area_type != "Unknown") %>%
  mutate(
    area_type = factor(area_type, levels = c("Urban", "Rural")),
    severity = factor(severity, levels = c("Fatal", "Serious", "Slight"))
  )

print(paste("Рядків для аналізу:", nrow(df_q6)))
```

1. Перевірка та Дескриптивні статистики

```{r}
df_q6 %>%
  group_by(area_type) %>%
  summarise(
    Кількість_ДТП = n(),
    Середня_швидкість = mean(speed_limit, na.rm = TRUE),
    Медіана_постраждалих = median(number_of_casualties, na.rm = TRUE),
    Макс_швидкість = max(speed_limit, na.rm = TRUE)
  ) %>%
  kable(digits = 2, caption = "Таблиця 6.1: Статистичне порівняння Місто/Село")
```

2. Кореляційний аналіз

```{r}
cor_data <- df_q6 %>%
  select(number_of_vehicles, number_of_casualties) %>%
  cor(method = "spearman") %>%
  as.data.frame() %>%
  rownames_to_column("var1") %>%
  pivot_longer(-var1, names_to = "var2", values_to = "correlation")

ggplot(cor_data, aes(x = var1, y = var2, fill = correlation)) +
  geom_tile(color = "white") +
  geom_text(aes(label = round(correlation, 2)), size = 5) +
  scale_fill_gradient2(low = "#3498db", mid = "white", high = "#e74c3c",
                       midpoint = 0, limits = c(-1, 1)) +
  labs(title = "Матриця кореляцій (Spearman)",
       x = "", y = "", fill = "Spearman r") +
  theme_minimal()
```

3. Візуалізація
6.1: Boxplot кількості постраждалих Показує викиди та середні значення постраждалих.

```{r}
ggplot(df_q6, aes(x = area_type, y = number_of_casualties, fill = area_type)) +
  geom_boxplot(outlier.color = "red", alpha = 0.7) +
  scale_fill_manual(values = c("Urban" = "#3498db", "Rural" = "#e67e22")) +
  labs(title = "6.1: Кількість постраждалих на одну аварію",
       x = "Тип місцевості", y = "Кількість постраждалих", fill = "Місцевість") +
  theme_minimal()
```

6.2: Загальна кількість ДТП Порівняння інтенсивності аварійності.

```{r}
ggplot(df_q6, aes(x = area_type, fill = area_type)) +
  geom_bar() +
  geom_text(stat='count', aes(label=..count..), vjust=-0.5) +
  scale_fill_manual(values = c("Urban" = "#3498db", "Rural" = "#e67e22")) +
  labs(title = "6.2: Розподіл кількості ДТП",
       x = "Тип місцевості", y = "Кількість ДТП") +
  theme_minimal()
```

6.3: Обмеження швидкості (Dodge Bar) Порівняння конкретних лімітів швидкості в обох зонах.

```{r}
ggplot(df_q6, aes(x = as.factor(speed_limit), fill = area_type)) +
  geom_bar(position = "dodge") +
  scale_fill_manual(values = c("Urban" = "#2ecc71", "Rural" = "#9b59b6")) +
  labs(title = "6.3: Кількість ДТП за обмеженням швидкості",
       x = "Швидкість (mph)", y = "Кількість ДТП", fill = "Місцевість") +
  theme_minimal()
```

6.4: Violin Plot обмеження швидкості Показує щільність розподілу швидкостей.

```{r}
ggplot(df_q6, aes(x = area_type, y = speed_limit, fill = area_type)) +
  geom_violin(alpha = 0.6) +
  scale_fill_brewer(palette = "Pastel1") +
  labs(title = "6.4: Розподіл швидкісних режимів",
       x = "Тип місцевості", y = "Швидкість (mph)") +
  theme_minimal()
```

6.5: Тяжкість наслідків (Faceted Bar) Абсолютні цифри за кожною категорією тяжкості.

```{r}
ggplot(df_q6, aes(x = severity, fill = severity)) +
  geom_bar() +
  facet_wrap(~ area_type, scales = "free_y") +
  scale_fill_brewer(palette = "Reds", direction = -1) +
  labs(title = "6.5: Кількість аварій за тяжкістю (по зонах)",
       x = "Тяжкість", y = "Кількість ДТП") +
  theme_minimal() +
  theme(axis.text.x = element_text(angle = 45, hjust = 1))
```

```{r}
df_q6 %>%
  filter(!is.na(area_type), !is.na(severity)) %>%
  count(area_type, severity) %>%
  group_by(area_type) %>%
  mutate(pct = n / sum(n) * 100) %>%
  ggplot(aes(x = area_type, y = pct, fill = severity)) +
  geom_bar(stat = "identity", position = "fill") +
  scale_y_continuous(labels = scales::percent) +
  scale_fill_manual(values = c("Fatal" = "#e74c3c", 
                                "Serious" = "#e67e22", 
                                "Slight" = "#f0b27a")) +
  labs(title = "6.6: У сільській місцевості вища частка тяжких ДТП",
       x = "Тип місцевості", 
       y = "Частка (%)", 
       fill = "Тяжкість") +
  theme_minimal()
```

6.7 Логарифмічна шкала для швидкості

```{r}
ggplot(df_q6, aes(x = speed_limit, fill = area_type)) +
  geom_histogram(bins = 15, position = "dodge", color = "white") +
  scale_y_log10() + 
  scale_fill_manual(values = c("Urban" = "#2ecc71", "Rural" = "#9b59b6")) +
  labs(title = "6.7: Швидкісні ліміти (Log10 шкала)",
       x = "Швидкість", y = "Кількість (Log10)", fill = "Місцевість") +
  theme_minimal()
```

