---
title: "Лабораторна робота №1 — Питання 9 (Просторовий аналіз ДТП)"
author: "Анна Сак"
output: html_document
---

## Мета роботи

Дослідити просторовий розподіл дорожньо-транспортних пригод (ДТП), визначити зони найбільшої концентрації, проаналізувати розподіл тяжких ДТП та просторові відмінності між urban- і rural-зонами.

```{r setup, include=FALSE}
library(tidyverse)
library(ggplot2)
library(scales)
library(maps)
library(ggrepel)

data_path <- "../../data/processed/collisions_2024_cleaned.csv"
df <- read_csv(data_path)

theme_set(theme_minimal(base_size = 12))

knitr::opts_chunk$set(echo = FALSE, warning = FALSE, message = FALSE)

```

```{r}
df_map <- df %>%
  filter(!is.na(longitude), !is.na(latitude)) %>%
  mutate(
    severe_cat = collision_severity %in% c("Fatal", "fatal", "Serious", "serious")
  )
```

# Графік 0. Просторовий розподіл ДТП з урахуванням карти та міст

```{r}
cities <- tibble(
  city = c("London", "Birmingham", "Manchester", "Leeds", "Glasgow", "Liverpool", "Bristol"),
  lon = c(-0.1, -1.89, -2.24, -1.55, -4.25, -2.98, -2.59),
  lat = c(51.5, 52.48, 53.48, 53.80, 55.86, 53.41, 51.45)
)

bins_main <- 70

g0 <- ggplot() +
  annotation_borders("world", regions = "UK", fill = "grey95", color = "black", linewidth = 0.4) +
  stat_bin_2d(
    data = df_map,
    aes(x = longitude, y = latitude),
    bins = bins_main,
    alpha = 0.75
  ) +
  geom_point(data = cities, aes(x = lon, y = lat), size = 1.8) +
  geom_text_repel(
    data = cities,
    aes(x = lon, y = lat, label = city),
    size = 3,
    fontface = "bold"
  ) +
  coord_fixed(xlim = c(-8, 2.5), ylim = c(50, 61)) +
  scale_fill_viridis_c(trans = "log", name = "Кількість ДТП") +
  labs(
    title = "Найбільша кількість ДТП припадає на великі міста \nВеликобританії",
    x = "Довгота",
    y = "Широта"
  )

g0
```

# Графік 1. Кількість ДТП у просторі

```{r}
g1 <- ggplot(df_map, aes(x = longitude, y = latitude)) +
  stat_bin_2d(bins = bins_main) +
  coord_fixed() +
  scale_fill_viridis_c(trans = "log", name = "Кількість ДТП") +
  labs(
    title = "ДТП розподілені нерівномірно по території країни",
    x = "Довгота",
    y = "Широта"
  )

g1
```

# Графік 2. Кількість тяжких ДТП у просторі

```{r}
df_severe <- df_map %>%
  filter(severe_cat)

g2 <- ggplot(df_severe, aes(x = longitude, y = latitude)) +
  stat_bin_2d(bins = bins_main) +
  coord_fixed() +
  scale_fill_viridis_c(trans = "log", name = "Кількість тяжких ДТП") +
  labs(
    title = "Розподіл тяжких ДТП схожий на розподіл \nзагальної кількості ДТП",
    x = "Довгота",
    y = "Широта"
  )

g2
```

# Графік 3. Просторовий розподіл відхилення тяжких ДТП від середнього

```{r}
bins_grid <- 70

lon_breaks <- seq(min(df_map$longitude, na.rm = TRUE),
                  max(df_map$longitude, na.rm = TRUE),
                  length.out = bins_grid + 1)

lat_breaks <- seq(min(df_map$latitude, na.rm = TRUE),
                  max(df_map$latitude, na.rm = TRUE),
                  length.out = bins_grid + 1)

df_grid <- df_map %>%
  mutate(
    lon_id = cut(longitude, lon_breaks, labels = FALSE, include.lowest = TRUE),
    lat_id = cut(latitude, lat_breaks, labels = FALSE, include.lowest = TRUE)
  ) %>%
  filter(!is.na(lon_id), !is.na(lat_id)) %>%
  group_by(lon_id, lat_id) %>%
  summarise(
    n = n(),  # ← додали
    p = mean(severe_cat, na.rm = TRUE),
    .groups = "drop"
  ) %>%
  filter(n >= 10) %>%   # ← додали
  mutate(
    x = (lon_breaks[lon_id] + lon_breaks[lon_id + 1]) / 2,
    y = (lat_breaks[lat_id] + lat_breaks[lat_id + 1]) / 2
  )

g3 <- ggplot(df_grid, aes(x = x, y = y, fill = p)) +
  geom_tile(
    width = diff(lon_breaks)[1],
    height = diff(lat_breaks)[1]
  ) +
  coord_fixed() +
  scale_fill_viridis_c(
    labels = scales::percent_format(accuracy = 1),
    name = "Частка тяжких ДТП"
  ) +
  labs(
    title = "Частка тяжких ДТП відрізняється між регіонами",
    x = "Довгота",
    y = "Широта"
  )

g3
```

# Графік 4. Просторова щільність ДТП в urban та rural зонах

```{r}
df_ur <- df_map %>%
  filter(urban_or_rural_area %in% c("Urban", "urban", "Rural", "rural")) %>%
  mutate(
    urban_or_rural_area = case_when(
      urban_or_rural_area %in% c("Urban", "urban") ~ "Urban",
      urban_or_rural_area %in% c("Rural", "rural") ~ "Rural",
      TRUE ~ NA_character_
    )
  )

g4 <- ggplot(df_ur, aes(x = longitude, y = latitude)) +
  stat_density_2d_filled(contour_var = "ndensity") +
  coord_fixed() +
  facet_wrap(~urban_or_rural_area, ncol = 2) +
  labs(
    title = "Просторовий розподіл ДТП відрізняється між містами та \nсільською місцевістю",
    x = "Довгота",
    y = "Широта",
    fill = "Щільність"
  )

g4
```

```{r}
plot_dir <- "../../plots/eda/q9"
ggsave(file.path(plot_dir, "accidents_map_with_cities.png"), g0, width = 10, height = 7, dpi = 300)

ggsave(file.path(plot_dir, "spatial_distribution_all_accidents.png"), g1, width = 10, height = 7, dpi = 300)

ggsave(file.path(plot_dir, "spatial_distribution_severe_accidents.png"), g2, width = 10, height = 7, dpi = 300)

ggsave(file.path(plot_dir, "severe_accidents_share_map.png"), g3, width = 10, height = 7, dpi = 300)

ggsave(file.path(plot_dir, "urban_vs_rural_density.png"), g4, width = 11, height = 7, dpi = 300)
```