---
title: "Spatial analysis: Urban vs Rural"
author: "Anna Sak"
output: html_document
---

У цьому блоці перевіряється, чи відрізняється тяжкість наслідків ДТП між міською та сільською місцевістю.

Основна увага приділяється не загальній кількості ДТП, а **частці тяжких наслідків серед уже зафіксованих ДТП із постраждалими**. Це важливо, оскільки використаний датасет містить лише *personal injury collisions*, тобто ДТП, у яких був щонайменше один постраждалий. ДТП без постраждалих у цьому наборі даних не представлені.

Тому результати цього блоку не показують загальний ризик потрапити в ДТП у місті чи селі. Вони показують, чи серед ДТП із постраждалими сільські аварії частіше мають тяжкі наслідки.

## Підготовка середовища

```{r setup, message=FALSE, warning=FALSE}
library(tidyverse)
library(scales)

format_p_scientific <- function(p, digits = 3) {
  format(
    p,
    scientific = TRUE,
    digits = digits,
    trim = TRUE
  )
}

format_log_p_scientific <- function(log_p, digits = 3) {
  vapply(
    log_p,
    function(lp) {
      if (is.na(lp)) {
        return(NA_character_)
      }

      log10_p <- lp / log(10)
      exponent <- floor(log10_p)
      mantissa <- 10^(log10_p - exponent)

      paste0(signif(mantissa, digits), "e", exponent)
    },
    character(1)
  )
}
```

## Зчитування очищеного датасету

У роботі використовується очищений датасет, підготовлений у межах EDA / ЛР1.

```{r load-data, message=FALSE}
df <- readr::read_csv(
  "../../data/processed/collisions_2024_cleaned.csv",
  show_col_types = FALSE
)
```

## Папка для графіків

```{r plot-folder}
plot_dir <- "../../plots/inference/02_spatial_urban_rural"
dir.create(plot_dir, recursive = TRUE, showWarnings = FALSE)
```

## Підготовка даних

Для аналізу створюємо змінну `severe`, яка дорівнює `TRUE`, якщо ДТП має категорію `Fatal` або `Serious`.

Також залишаємо лише спостереження з визначеним типом місцевості: `Urban` або `Rural`.

```{r prepare-spatial-data}
df_spatial <- df %>%
  mutate(
    severe = collision_severity %in% c("Fatal", "Serious")
  ) %>%
  filter(
    urban_or_rural_area %in% c("Urban", "Rural"),
    !is.na(number_of_casualties)
  ) %>%
  mutate(
    urban_or_rural_area = factor(
      urban_or_rural_area,
      levels = c("Urban", "Rural")
    )
  )

df_spatial %>%
  count(urban_or_rural_area)
```

# 1. Частка тяжких ДТП у Urban та Rural

## 1.1 Описова таблиця

Спочатку порівняємо кількість ДТП, кількість тяжких ДТП та частку тяжких ДТП у міській і сільській місцевості.

```{r area-summary}
area_summary <- df_spatial %>%
  group_by(urban_or_rural_area) %>%
  summarise(
    n = n(),
    severe_n = sum(severe, na.rm = TRUE),
    severe_rate = severe_n / n,
    .groups = "drop"
  )

area_summary
```

## 1.2 95% довірчі інтервали для часток

Для кожної групи побудуємо 95% довірчий інтервал для частки тяжких ДТП.

```{r area-ci}
area_ci <- area_summary %>%
  rowwise() %>%
  mutate(
    prop_test = list(prop.test(severe_n, n, correct = FALSE)),
    ci_low = prop_test$conf.int[1],
    ci_high = prop_test$conf.int[2]
  ) %>%
  ungroup() %>%
  select(-prop_test)

area_ci_report <- area_ci %>%
  mutate(
    severe_rate = percent(severe_rate, accuracy = 0.1),
    ci = paste0(
      percent(ci_low, accuracy = 0.1),
      " – ",
      percent(ci_high, accuracy = 0.1)
    )
  ) %>%
  select(
    area = urban_or_rural_area,
    n,
    severe_n,
    severe_rate,
    ci
  )

area_ci_report
```

## 1.3 Формулювання гіпотези

Перевіряємо, чи частка тяжких ДТП у сільській місцевості є вищою, ніж у міській. Основним параметром для перевірки є різниця часток:

$$
p_{rural} - p_{urban}
$$

де $p_{rural}$ — частка тяжких ДТП серед ДТП із постраждалими у сільській місцевості, а $p_{urban}$ — відповідна частка у міській місцевості.

Гіпотези формулюємо так:

$$
H_0: p_{rural} - p_{urban} \le 0
$$

$$
H_1: p_{rural} - p_{urban} > 0
$$

Тобто нульова гіпотеза означає, що частка тяжких ДТП у `Rural` не є вищою, ніж в `Urban`. Альтернативна гіпотеза відповідає припущенню, що в `Rural` частка тяжких ДТП є вищою.

## 1.4 Основний ефект: різниця часток і тест гіпотези

Для перевірки сформульованої гіпотези використовується асимптотичний тест для порівняння двох пропорцій, реалізований через `prop.test()`.

Оскільки дослідницька гіпотеза має напрям $p_{rural} - p_{urban} > 0$, p-value беремо з одностороннього тесту. Для змістовної інтерпретації ефекту також подаємо оцінку різниці часток і двосторонній 95% довірчий інтервал для цієї різниці.

```{r prop-difference-test}
x_rural <- area_summary$severe_n[area_summary$urban_or_rural_area == "Rural"]
n_rural <- area_summary$n[area_summary$urban_or_rural_area == "Rural"]

x_urban <- area_summary$severe_n[area_summary$urban_or_rural_area == "Urban"]
n_urban <- area_summary$n[area_summary$urban_or_rural_area == "Urban"]

# Односторонній тест для гіпотези: Rural > Urban
prop_test_rural_urban <- prop.test(
  x = c(x_rural, x_urban),
  n = c(n_rural, n_urban),
  alternative = "greater",
  correct = FALSE
)

# Двосторонній 95% CI для змістовної інтерпретації різниці часток
prop_ci_rural_urban <- prop.test(
  x = c(x_rural, x_urban),
  n = c(n_rural, n_urban),
  alternative = "two.sided",
  correct = FALSE
)

p_rural <- x_rural / n_rural
p_urban <- x_urban / n_urban
diff_prop <- p_rural - p_urban

effect_prop_table <- tibble(
  comparison = "Rural - Urban",
  p_rural = p_rural,
  p_urban = p_urban,
  difference = diff_prop,
  ci_low = prop_ci_rural_urban$conf.int[1],
  ci_high = prop_ci_rural_urban$conf.int[2],
  p_value = prop_test_rural_urban$p.value
)

effect_prop_report <- effect_prop_table %>%
  mutate(
    p_rural = percent(p_rural, accuracy = 0.1),
    p_urban = percent(p_urban, accuracy = 0.1),
    difference = percent(difference, accuracy = 0.1),
    ci = paste0(
      percent(ci_low, accuracy = 0.1),
      " – ",
      percent(ci_high, accuracy = 0.1)
    ),
    p_value = format_p_scientific(p_value, digits = 3)
  ) %>%
  select(
    comparison,
    p_rural,
    p_urban,
    difference,
    ci,
    p_value
  )

effect_prop_report
```

У таблиці `difference` показує оцінену різницю часток $p_{rural} - p_{urban}$, `ci` — 95% довірчий інтервал для цієї різниці, а `p_value` — результат одностороннього тесту для гіпотези $p_{rural} - p_{urban} > 0$.

## 1.5 Risk ratio та 95% довірчий інтервал за дельта-методом

Додатково розрахуємо risk ratio:

$$
RR = \frac{p_{rural}}{p_{urban}}
$$

Цей показник не є окремим тестом, а використовується як міра розміру ефекту. Він показує, у скільки разів частка тяжких ДТП у `Rural` більша або менша, ніж в `Urban`.

Оскільки $RR$ є нелінійною функцією від двох оцінених часток, 95% довірчий інтервал будуємо на логарифмічній шкалі. Для цього використовується дельта-метод: спочатку будуємо інтервал для $\log(RR)$, а потім переводимо межі назад через експоненту.

```{r risk-ratio-ci}
risk_ratio <- p_rural / p_urban

se_log_rr <- sqrt(
  (1 / x_rural) - (1 / n_rural) +
  (1 / x_urban) - (1 / n_urban)
)

rr_ci_low <- exp(log(risk_ratio) - qnorm(0.975) * se_log_rr)
rr_ci_high <- exp(log(risk_ratio) + qnorm(0.975) * se_log_rr)

risk_ratio_table <- tibble(
  comparison = "Rural / Urban",
  risk_ratio = risk_ratio,
  ci_low = rr_ci_low,
  ci_high = rr_ci_high
)

risk_ratio_report <- risk_ratio_table %>%
  mutate(
    risk_ratio = round(risk_ratio, 3),
    ci = paste0(
      round(ci_low, 3),
      " – ",
      round(ci_high, 3)
    )
  ) %>%
  select(comparison, risk_ratio, ci)

risk_ratio_report
```

Для risk ratio окреме p-value не розраховується, оскільки це не додаткова гіпотеза, а інтерпретаційна міра ефекту. Основна гіпотеза вже перевірена через різницю часток.

## 1.6 Графік частки тяжких ДТП із довірчими інтервалами

Для візуалізації результату використовуємо стовпчикову діаграму з 95% довірчими інтервалами. Такий формат наочно показує оцінену частку тяжких ДТП у кожній групі та невизначеність цієї оцінки.

```{r plot-severe-rate}
p_area <- ggplot(area_ci, aes(x = urban_or_rural_area, y = severe_rate)) +
  geom_col(width = 0.55, fill = "#2C7FB8", alpha = 0.85) +
  geom_errorbar(
    aes(ymin = ci_low, ymax = ci_high),
    width = 0.15,
    linewidth = 0.8,
    color = "black"
  ) +
  geom_text(
    aes(label = percent(severe_rate, accuracy = 0.1)),
    vjust = -1.2,
    size = 4
  ) +
  scale_y_continuous(
    labels = percent_format(accuracy = 1),
    limits = c(0, max(area_ci$ci_high) + 0.06)
  ) +
  labs(
    title = "Rural ДТП мають вищу частку тяжких наслідків",
    subtitle = "Частка Fatal або Serious серед ДТП",
    x = "Тип місцевості",
    y = "Частка тяжких ДТП"
  ) +
  theme_minimal(base_size = 13) +
  theme(
    plot.title = element_text(face = "bold"),
    panel.grid.minor = element_blank()
  )

p_area
```

```{r save-severe-rate-plot, echo=FALSE}
ggsave(
  filename = file.path(plot_dir, "urban_rural_severe_rate_ci.png"),
  plot = p_area,
  width = 8,
  height = 5,
  dpi = 300
)
```

## 1.7 Висновок до першої перевірки

Отримані результати показують, що частка тяжких ДТП у сільській місцевості є вищою, ніж у міській. У `Rural` частка ДТП категорій `Fatal` або `Serious` становить приблизно 29.6%, тоді як в `Urban` — приблизно 22.5%.

Різниця часток становить близько 7.1 процентних пунктів, а 95% довірчий інтервал для цієї різниці повністю лежить вище нуля. Значення p-value дорівнює `r effect_prop_report$p_value[1]`, тому нульову гіпотезу $H_0: p_{rural} - p_{urban} \le 0$ відхиляємо.

Risk ratio дорівнює приблизно 1.32. Це означає, що серед ДТП із постраждалими частка тяжких наслідків у сільській місцевості приблизно в 1.32 раза вища, ніж у міській. 95% довірчий інтервал для risk ratio також повністю лежить вище 1, що узгоджується з результатом основного тесту.

# 2. Середня кількість постраждалих у Urban та Rural

Цей аналіз є додатковим. Він перевіряє не категорію тяжкості ДТП, а середню кількість постраждалих на одну ДТП із постраждалими.

Оскільки в датасеті кожна ДТП уже має щонайменше одного постраждалого, цей аналіз не перевіряє наявність постраждалих як таку. Він порівнює масштаб наслідків ДТП у `Rural` та `Urban`.

## 2.1 Описова таблиця

Спочатку порівняємо основні описові характеристики змінної `number_of_casualties` для `Urban` та `Rural`.

```{r casualties-summary}
casualties_summary <- df_spatial %>%
  group_by(urban_or_rural_area) %>%
  summarise(
    n = n(),
    mean_casualties = mean(number_of_casualties, na.rm = TRUE),
    median_casualties = median(number_of_casualties, na.rm = TRUE),
    sd_casualties = sd(number_of_casualties, na.rm = TRUE),
    se = sd_casualties / sqrt(n),
    ci_low = mean_casualties - qnorm(0.975) * se,
    ci_high = mean_casualties + qnorm(0.975) * se,
    .groups = "drop"
  ) %>%
  mutate(
    mean_casualties = round(mean_casualties, 3),
    median_casualties = round(median_casualties, 3),
    sd_casualties = round(sd_casualties, 3),
    ci = paste0(
      round(ci_low, 3),
      " – ",
      round(ci_high, 3)
    )
  ) %>%
  select(
    area = urban_or_rural_area,
    n,
    mean_casualties,
    ci,
    median_casualties,
    sd_casualties
  )

print(casualties_summary, width = Inf)
```

## 2.2 Формулювання гіпотези

Перевіряємо, чи середня кількість постраждалих на одну ДТП із постраждалими у `Rural` є більшою, ніж в `Urban`.

$$
H_0: \mu_{rural} - \mu_{urban} \le 0
$$

$$
H_1: \mu_{rural} - \mu_{urban} > 0
$$

де $\mu$ — середня кількість постраждалих на одну ДТП із постраждалими.

## 2.3 Тест Волда для різниці середніх

Для порівняння середньої кількості постраждалих використано тест Волда для різниці середніх. Основним параметром є різниця:

$$
\mu_{rural} - \mu_{urban}
$$

Стандартну похибку різниці середніх обчислюємо без припущення про рівність дисперсій у групах `Urban` та `Rural`:

$$
SE =
\sqrt{
\frac{s^2_{rural}}{n_{rural}} +
\frac{s^2_{urban}}{n_{urban}}
}
$$

Оскільки обидві групи мають дуже великий розмір вибірки, використовується асимптотичне нормальне наближення.

```{r casualties-wald-test}
mean_stats <- df_spatial %>%
  group_by(urban_or_rural_area) %>%
  summarise(
    n = n(),
    mean_casualties = mean(number_of_casualties, na.rm = TRUE),
    var_casualties = var(number_of_casualties, na.rm = TRUE),
    .groups = "drop"
  )

n_rural_mean <- mean_stats$n[mean_stats$urban_or_rural_area == "Rural"]
n_urban_mean <- mean_stats$n[mean_stats$urban_or_rural_area == "Urban"]

mean_rural <- mean_stats$mean_casualties[mean_stats$urban_or_rural_area == "Rural"]
mean_urban <- mean_stats$mean_casualties[mean_stats$urban_or_rural_area == "Urban"]

var_rural <- mean_stats$var_casualties[mean_stats$urban_or_rural_area == "Rural"]
var_urban <- mean_stats$var_casualties[mean_stats$urban_or_rural_area == "Urban"]

diff_mean <- mean_rural - mean_urban

se_diff_mean <- sqrt(
  var_rural / n_rural_mean +
  var_urban / n_urban_mean
)

z_stat <- diff_mean / se_diff_mean

# Одностороння альтернатива: Rural > Urban
log_p_value_mean <- pnorm(z_stat, lower.tail = FALSE, log.p = TRUE)

ci_low_mean <- diff_mean - qnorm(0.975) * se_diff_mean
ci_high_mean <- diff_mean + qnorm(0.975) * se_diff_mean

mean_test_report <- tibble(
  comparison = "Rural - Urban",
  mean_rural = mean_rural,
  mean_urban = mean_urban,
  difference = diff_mean,
  ci_low = ci_low_mean,
  ci_high = ci_high_mean,
  log_p_value = log_p_value_mean
) %>%
  mutate(
    across(
      c(mean_rural, mean_urban, difference, ci_low, ci_high),
      ~ round(.x, 3)
    ),
    ci = paste0(ci_low, " – ", ci_high),
    p_value = format_log_p_scientific(log_p_value, digits = 3)
  ) %>%
  select(
    comparison,
    mean_rural,
    mean_urban,
    difference,
    ci,
    p_value
  )

mean_test_report
```

У таблиці наведено оцінку середніх для `Rural` та `Urban`, різницю середніх, 95% довірчий інтервал для цієї різниці та p-value для односторонньої альтернативи $\mu_{rural} - \mu_{urban} > 0$.

## 2.4 Графік середньої кількості постраждалих із довірчими інтервалами

Для візуалізації середніх у кожній групі побудуємо 95% довірчі інтервали на основі нормального наближення.

```{r plot-casualties}
casualties_ci <- df_spatial %>%
  group_by(urban_or_rural_area) %>%
  summarise(
    n = n(),
    mean_casualties = mean(number_of_casualties, na.rm = TRUE),
    sd_casualties = sd(number_of_casualties, na.rm = TRUE),
    se = sd_casualties / sqrt(n),
    ci_low = mean_casualties - qnorm(0.975) * se,
    ci_high = mean_casualties + qnorm(0.975) * se,
    .groups = "drop"
  )

p_casualties <- ggplot(
  casualties_ci,
  aes(x = urban_or_rural_area, y = mean_casualties)
) +
  geom_col(width = 0.55, fill = "#2C7FB8", alpha = 0.85) +
  geom_errorbar(
    aes(ymin = ci_low, ymax = ci_high),
    width = 0.15,
    linewidth = 0.8,
    color = "black"
  ) +
  geom_text(
    aes(label = round(mean_casualties, 2)),
    vjust = -1.2,
    size = 4
  ) +
  scale_y_continuous(
    limits = c(0, max(casualties_ci$ci_high) + 0.15)
  ) +
  labs(
    title = "У Rural вища середня кількість постраждалих на одну ДТП",
    subtitle = "Порівняння середнього number_of_casualties для Urban та Rural",
    x = "Тип місцевості",
    y = "Середня кількість постраждалих на одну ДТП"
  ) +
  theme_minimal(base_size = 13) +
  theme(
    plot.title = element_text(face = "bold"),
    panel.grid.minor = element_blank()
  )

p_casualties
```

```{r save-casualties-plot, echo=FALSE}
ggsave(
  filename = file.path(plot_dir, "urban_rural_mean_casualties_ci.png"),
  plot = p_casualties,
  width = 8,
  height = 5,
  dpi = 300
)
```

## 2.5 Розподіл кількості постраждалих

Оскільки `number_of_casualties` має правосторонньо скошений розподіл, окремо покажемо розподіл кількості постраждалих у `Urban` та `Rural`. Цей графік не є окремим тестом, а допомагає пояснити, чому результат другої перевірки слід інтерпретувати обережно.

```{r plot-casualties-distribution}
p_casualties_box <- ggplot(
  df_spatial,
  aes(x = urban_or_rural_area, y = number_of_casualties)
) +
  geom_boxplot(
    width = 0.5,
    fill = "#2C7FB8",
    alpha = 0.75,
    outlier.alpha = 0.18,
    outlier.size = 1
  ) +
  labs(
    title = "Розподіл кількості постраждалих зміщений вправо",
    subtitle = "Медіана в обох групах дорівнює 1, але у Rural помітніший правий хвіст",
    x = "Тип місцевості",
    y = "Кількість постраждалих на одну ДТП"
  ) +
  theme_minimal(base_size = 13) +
  theme(
    plot.title = element_text(face = "bold"),
    panel.grid.minor = element_blank()
  )

p_casualties_box
```

```{r save-casualties-boxplot, echo=FALSE}
ggsave(
  filename = file.path(plot_dir, "urban_rural_casualties_distribution.png"),
  plot = p_casualties_box,
  width = 9,
  height = 7,
  dpi = 300
)
```

## 2.6 Висновок до другої перевірки

Додатковий аналіз показує, що середня кількість постраждалих на одну ДТП із постраждалими у `Rural` також є вищою, ніж в `Urban`. У `Rural` середнє становить приблизно 1.42 постраждалого на одну ДТП, тоді як в `Urban` — приблизно 1.20.

Різниця середніх становить приблизно 0.219 постраждалого на одну ДТП, а 95% довірчий інтервал для цієї різниці становить приблизно 0.208–0.229. Значення p-value тесту Волда дорівнює `r mean_test_report$p_value[1]`, тому нульову гіпотезу $H_0: \mu_{rural} - \mu_{urban} \le 0$ відхиляємо.

Водночас цей результат слід інтерпретувати обережно: медіана кількості постраждалих в обох групах дорівнює 1, а відмінність проявляється переважно через більший правий хвіст розподілу в `Rural`. Тому основним результатом блоку залишається порівняння частки тяжких ДТП.

# Загальний висновок

У межах просторового блоку було перевірено два аспекти тяжкості наслідків ДТП у міській та сільській місцевості.

По-перше, основна перевірка показала, що серед ДТП із постраждалими частка тяжких наслідків у `Rural` статистично вища, ніж в `Urban`. Різниця становить приблизно 7.1 процентних пунктів, а risk ratio дорівнює приблизно 1.32. Довірчий інтервал для risk ratio також лежить вище 1, що підтверджує вищу відносну частку тяжких наслідків у `Rural`.

По-друге, додаткове порівняння кількості постраждалих також показало вищу середню кількість постраждалих на одну ДТП у `Rural`. Однак цей результат є допоміжним, оскільки розподіл `number_of_casualties` є скошеним, а медіана в обох групах однакова.

Отримані результати узгоджуються з висновком ЛР1 про те, що сільські ДТП можуть мати тяжчі наслідки, навіть якщо загальна кількість ДТП у містах більша.

Водночас ці результати не є причинно-наслідковими. Міська та сільська місцевість можуть відрізнятися за швидкісним режимом, типом дороги, освітленням, погодними умовами, інтенсивністю руху та іншими факторами. У межах ЛР2 перевіряється лише безумовний статистичний зв’язок між типом місцевості та тяжкістю наслідків ДТП.
