---
title: "lab2_q3"
author: "Katerina"
date: "2026-05-10"
output: html_document
---

```{r setup, include=FALSE}
knitr::opts_chunk$set(echo = TRUE)
library(tidyverse)
library(gridExtra)
library(grid)


df <- read_csv("data/processed/collisions_2024_cleaned.csv")

df <- df %>%
  mutate(severe = collision_severity %in% c("Fatal", "Serious"))

df_speed <- df %>%
  filter(!is.na(speed_limit))
```
# ЧАСТИНА A: Wald test для різниці часток

# 1. Створення груп
```{r}
low  <- df_speed %>% filter(speed_limit <= 30)
high <- df_speed %>% filter(speed_limit >= 60)
```
# 2. Точкові оцінки та 95% CI
```{r}
wald_ci_prop <- function(x, alpha = 0.05) {
  n      <- length(x)
  p_hat  <- mean(x)
  se_hat <- sqrt(p_hat * (1 - p_hat) / n)
  z      <- qnorm(1 - alpha / 2)
  tibble(
    n        = n,
    n_severe = sum(x),
    p_hat    = p_hat,
    se_hat   = se_hat,
    ci_l     = p_hat - z * se_hat,
    ci_u     = p_hat + z * se_hat
  )
}

stats_low  <- wald_ci_prop(low$severe)  %>% mutate(group = "Low (≤30 км/год)")
stats_high <- wald_ci_prop(high$severe) %>% mutate(group = "High (≥60 км/год)")
```
# 3. Wald test
# H0: p_high <= p_low
# H1: p_high > p_low (одностороння)
# Вибірки незалежні — одне ДТП не може мати
# одночасно speed_limit <= 30 і >= 60

```{r}
p_low  <- stats_low$p_hat
p_high <- stats_high$p_hat
n_low  <- stats_low$n
n_high <- stats_high$n

se_diff   <- sqrt(p_low  * (1 - p_low)  / n_low +
                    p_high * (1 - p_high) / n_high)
diff_hat  <- p_high - p_low
T_stat    <- diff_hat / se_diff
p_value_A <- pnorm(T_stat, lower.tail = FALSE)

z975      <- qnorm(0.975)
ci_diff_l <- diff_hat - z975 * se_diff
ci_diff_u <- diff_hat + z975 * se_diff

result_table <- tibble(
  Статистика      = c("p_low  (≤30 км/год)",
                      "p_high (≥60 км/год)",
                      "Різниця (high − low)"),
  Оцінка          = round(c(p_low, p_high, diff_hat), 4),
  `95% CI нижня`  = round(c(stats_low$ci_l,  stats_high$ci_l,  ci_diff_l), 4),
  `95% CI верхня` = round(c(stats_low$ci_u,  stats_high$ci_u,  ci_diff_u), 4),
  `p-value`       = c(NA, NA, ifelse(p_value_A < 2.2e-16, "< 2.2e-16",
                                     formatC(p_value_A, format = "e", digits = 2)))
)
```
# 4. Таблиця в Plots
```{r}
tbl_A <- tableGrob(
  result_table %>% mutate(across(everything(), as.character)),
  rows = NULL,
  theme = ttheme_minimal(
    core    = list(fg_params = list(fontsize = 11),
                   bg_params = list(fill = c("white", "#F5F5F5"),
                                    col  = "grey80")),
    colhead = list(fg_params = list(fontsize = 12, fontface = "bold"),
                   bg_params = list(fill = "#E3F2FD", col = "grey80"))
  )
)

grid.newpage()
grid.draw(
  arrangeGrob(
    textGrob("Результати Wald test: частка тяжких ДТП",
             gp = gpar(fontsize = 13, fontface = "bold")),
    tbl_A,
    ncol = 1, heights = c(0.15, 0.85)
  )
)
```
# 5. Графік
```{r}
plot_data <- bind_rows(stats_low, stats_high) %>%
  mutate(group = factor(group,
                        levels = c("Low (≤30 км/год)", "High (≥60 км/год)")))

ggplot(plot_data, aes(x = group, y = p_hat, color = group)) +
  geom_col(aes(fill = group), alpha = 0.25, width = 0.5, color = NA) +
  geom_point(size = 4) +
  geom_errorbar(aes(ymin = ci_l, ymax = ci_u),
                width = 0.12, linewidth = 0.9) +
  geom_text(aes(label = sprintf("%.1f%%", p_hat * 100)),
            vjust = -1.6, size = 4.5, fontface = "bold") +
  annotate("segment",
           x = 1, xend = 2, y = 0.38, yend = 0.38,
           linewidth = 0.7, color = "grey40") +
  annotate("text",
           x = 1.5, y = 0.395,
           label = sprintf("Δ = +%.1f п.п., p < 2.2e-16", diff_hat * 100),
           size = 3.8, color = "grey20") +
  scale_y_continuous(labels = scales::percent_format(accuracy = 1),
                     limits = c(0, 0.43)) +
  scale_color_manual(values = c("Low (≤30 км/год)"  = "#065F46",
                                "High (≥60 км/год)" = "#F57F17")) +
  scale_fill_manual(values  = c("Low (≤30 км/год)"  = "#065F46",
                                "High (≥60 км/год)" = "#F57F17")) +
  labs(x = "Група ліміту швидкості",
       y = "Частка тяжких ДТП (Fatal + Serious)") +
  theme_minimal(base_size = 13) +
  theme(legend.position    = "none",
        plot.title         = element_text(face = "bold"),
        panel.grid.major.x = element_blank())
```
# ЧАСТИНА B: Bootstrap CI для Spearman кореляції

# 1. Підготовка даних
```{r}
df_boot <- df_speed %>%
  filter(!is.na(number_of_casualties)) %>%
  select(speed_limit, number_of_casualties)

n <- nrow(df_boot)
cat(sprintf("Повний датасет: %d рядків.\n", n))
```
# 2. Точкова оцінка
```{r}
rho_hat <- cor(df_boot$speed_limit,
               df_boot$number_of_casualties,
               method = "spearman")

cat(sprintf("Точкова оцінка Spearman rho = %.4f\n", rho_hat))
```
# 3. Nested Bootstrap (B=2000, b_inner=25)
```{r}
set.seed(37)
B       <- 2000
b_inner <- 25

boot_rhos <- numeric(B)
boot_t    <- numeric(B)

cat(sprintf("\nПочинаємо bootstrap (B=%d, b_inner=%d)...\n", B, b_inner))

for (i in 1:B) {
  idx_out      <- sample(n, replace = TRUE)
  x_out        <- df_boot$speed_limit[idx_out]
  y_out        <- df_boot$number_of_casualties[idx_out]
  rho_out      <- cor(x_out, y_out, method = "spearman")
  boot_rhos[i] <- rho_out
  
  inner_rhos <- numeric(b_inner)
  for (j in 1:b_inner) {
    idx_in        <- sample(n, replace = TRUE)
    inner_rhos[j] <- cor(x_out[idx_in], y_out[idx_in], method = "spearman")
  }
  
  se_inner  <- sd(inner_rhos)
  boot_t[i] <- (rho_out - rho_hat) / se_inner
  
  if (i %% 200 == 0) cat(sprintf("  %d / %d\n", i, B))
}

boot_se <- sd(boot_rhos)
cat(sprintf("\nBootstrap SE = %.6f\n", boot_se))
```
# 4. Чотири методи CI
```{R}
ci_perc    <- quantile(boot_rhos, c(0.025, 0.975))
ci_basic   <- c(2 * rho_hat - ci_perc[2], 2 * rho_hat - ci_perc[1])
ci_norm    <- c(rho_hat - qnorm(0.975) * boot_se,
                rho_hat + qnorm(0.975) * boot_se)
t_q        <- quantile(boot_t, c(0.025, 0.975), na.rm = TRUE)
ci_student <- c(rho_hat - t_q[2] * boot_se,
                rho_hat - t_q[1] * boot_se)
```
# 5. Wald test H0: rho = 0
```{R}
T_rho     <- rho_hat / boot_se
p_value_B <- 2 * pnorm(-abs(T_rho))

cat(sprintf("Wald test H0: rho = 0\nT = %.4f\np-value = %.2e\n", T_rho, p_value_B))

```
# 6. Таблиці в Plots
```{R}
summary_table <- tibble(
  Статистика = c("Spearman rho", "Bootstrap SE",
                 "T-статистика", "p-value (двост.)"),
  Значення   = c(round(rho_hat, 4),
                 round(boot_se, 6),
                 round(T_rho,  4),
                 ifelse(p_value_B < 2.2e-16, "< 2.2e-16",
                        formatC(p_value_B, format = "e", digits = 2)))
)

ci_table <- tibble(
  Метод           = c("Percentile", "Basic (Pivotal)",
                      "Normal (Wald + boot SE)", "Studentized (Nested)"),
  `95% CI нижня`  = round(c(ci_perc[1], ci_basic[1],
                            ci_norm[1], ci_student[1]), 4),
  `95% CI верхня` = round(c(ci_perc[2], ci_basic[2],
                            ci_norm[2], ci_student[2]), 4)
)

make_tbl <- function(data, header_fill) {
  tableGrob(data, rows = NULL,
            theme = ttheme_minimal(
              core    = list(fg_params = list(fontsize = 11),
                             bg_params = list(fill = c("white", "#F5F5F5"),
                                              col = "grey80")),
              colhead = list(fg_params = list(fontsize = 12, fontface = "bold"),
                             bg_params = list(fill = header_fill, col = "grey80"))
            )
  )
}

grid.newpage()
grid.draw(
  arrangeGrob(
    textGrob("Spearman кореляція: тест Волда",
             gp = gpar(fontsize = 13, fontface = "bold")),
    make_tbl(summary_table, "#FFF9C4"),
    textGrob("Bootstrap 95% CI (4 методи)",
             gp = gpar(fontsize = 13, fontface = "bold")),
    make_tbl(ci_table, "#37474F") ,
    ncol = 1, heights = c(0.08, 0.35, 0.08, 0.35)
  )
)
```
# 7. Графік bootstrap розподілу
```{R}
ggplot(data.frame(rho = boot_rhos), aes(x = rho)) +
  geom_histogram(aes(y = after_stat(density)),
                 bins = 60, fill = "#90CAF9", color = "white") +
  geom_density(color = "#1565C0", linewidth = 1) +
  geom_vline(xintercept = rho_hat,
             color = "#1565C0", linewidth = 1) +
  geom_vline(xintercept = ci_perc[1],
             color = "#F44336", linewidth = 0.8, linetype = "dashed") +
  geom_vline(xintercept = ci_perc[2],
             color = "#F44336", linewidth = 0.8, linetype = "dashed") +
  annotate("text", x = rho_hat + 0.0005, y = Inf,
           label = sprintf("rho = %.4f", rho_hat),
           vjust = 2, hjust = 0, size = 3.8,
           color = "#1565C0", fontface = "bold") +
  labs(subtitle = sprintf("n = %d | B = %d | 95%% CI: [%.4f, %.4f]",
                          n, B, ci_perc[1], ci_perc[2]),
       x       = "Bootstrap Spearman rho*",
       y       = "Щільність",
       caption = "Червоні лінії — межі 95% Percentile CI") +
  theme_minimal(base_size = 13) +
  theme(plot.subtitle = element_text(color = "grey40"))

```
# ДОДАТОК: Wald test T-junction vs Roundabout
```{R}
df_junction <- df %>%
  filter(str_detect(tolower(junction_detail),
                    "roundabout|t or staggered")) %>%
  mutate(junction_clean = ifelse(
    str_detect(tolower(junction_detail), "roundabout"),
    "Roundabout", "T-junction"))

n_r <- sum(df_junction$junction_clean == "Roundabout")
n_t <- sum(df_junction$junction_clean == "T-junction")
x_r <- sum(df_junction$severe[df_junction$junction_clean == "Roundabout"])
x_t <- sum(df_junction$severe[df_junction$junction_clean == "T-junction"])

p_r      <- x_r / n_r
p_t      <- x_t / n_t
diff_est <- p_t - p_r
se_diff  <- sqrt(p_t*(1-p_t)/n_t + p_r*(1-p_r)/n_r)
ci_lo    <- diff_est - 1.96 * se_diff
ci_hi    <- diff_est + 1.96 * se_diff
T_junc   <- diff_est / se_diff
p_val    <- pnorm(T_junc, lower.tail = FALSE)

df_app <- data.frame(
  "Показник" = c("p̂_T-junction", "p̂_Roundabout",
                 "Різниця p̂_T − p̂_round", "95% CI різниці", "p-value"),
  "Значення" = c(
    sprintf("%.4f (%.1f%%)", p_t, p_t*100),
    sprintf("%.4f (%.1f%%)", p_r, p_r*100),
    sprintf("%+.4f (%+.2f п.п.)", diff_est, diff_est*100),
    sprintf("[%.4f ; %.4f]", ci_lo, ci_hi),
    ifelse(p_val < 0.001, "< 0.001", sprintf("%.4f", p_val))
  ), check.names = FALSE)

grid.newpage()
grid.arrange(
  textGrob("Додаток: Wald Test — H₁: p_T-junction > p_Roundabout",
           gp = gpar(fontsize = 13, fontface = "bold", col = "#6A0DAD")),
  tableGrob(df_app, rows = NULL,
            theme = ttheme_default(
              core    = list(bg_params = list(fill = c("#F3E8FF", "#FAF5FF"))),
              colhead = list(bg_params = list(fill = "#7B2FBE"),
                             fg_params = list(col = "white", fontface = "bold"))
            )
  ),
  textGrob(ifelse(p_val < 0.05,
                  "Відхиляємо H₀ — різниця статистично значуща",
                  "Не відхиляємо H₀"),
           gp = gpar(col = ifelse(p_val < 0.05, "#4A235A", "#B71C1C"),
                     fontface = "bold", fontsize = 11)),
  ncol = 1, heights = c(0.15, 0.7, 0.15)
)
```