---
title: "ЛР №4 - Непараметрична регресія"
author: "Масленнікова Яна"
output: html_notebook
---

```{r setup, message=FALSE, warning=FALSE}
library(tidyverse)
library(splines)
```

1. Завантаження очищеного датасету

```{r}
data_path <- "../../data/processed/nonparametric_model_data.csv"

if (!file.exists(data_path)) {
  stop(paste("Помилка: Файл", data_path, "не знайдено. Перевірте роботу Людини 1."))
}

# Завантажуємо та відсікаємо NA в severe
model_data <- read_csv(data_path, show_col_types = FALSE) %>%
  filter(!is.na(severe))

cat("Кількість спостережень після видалення NA в severe:", nrow(model_data), "\n")
```

2. Підготовка матриці ознак для PCA (категоріальні -> dummy)

```{r}
target_features <- c(
  "urban_or_rural_area", "rural_factor", "road_type", 
  "first_road_class", "trunk_road_flag", "light_conditions", 
  "weather_conditions", "road_surface_conditions", 
  "junction_detail", "pedestrian_crossing"
)

# 1. Відбираємо ті, що є в наявності
available_features <- target_features[target_features %in% colnames(model_data)]

# 2. Захист від помилки "no levels": відбираємо лише ті, де є хоча б 2 унікальні значення
valid_features <- c()
for (col in available_features) {
  unique_count <- model_data %>% pull(col) %>% na.omit() %>% unique() %>% length()
  if (unique_count >= 2) {
    valid_features <- c(valid_features, col)
  } else {
    cat("Пропущено змінну (має лише 1 рівень):", col, "\n")
  }
}

cat("\nФінальні змінні для PCA:\n")
print(valid_features)

# Перетворюємо обрані змінні на фактори
pca_data_prep <- model_data %>%
  select(all_of(valid_features)) %>%
  mutate(across(everything(), as.factor))

# Формуємо формулу (без intercept) та будуємо dummy-матрицю
formula_pca <- as.formula(paste("~ 0 +", paste(valid_features, collapse = " + ")))
X_pca <- model.matrix(formula_pca, data = pca_data_prep)

# Очищення від стовпців з нульовою дисперсією
zero_var_cols <- which(apply(X_pca, 2, var, na.rm = TRUE) == 0)
if (length(zero_var_cols) > 0) {
  X_pca <- X_pca[, -zero_var_cols]
}

cat("Розмірність матриці X_pca для PCA:", dim(X_pca)[1], "рядків та", dim(X_pca)[2], "стовпчиків.\n")
```

3. Проведення PCA за допомогою prcomp

```{r}
pca_result <- prcomp(X_pca, center = TRUE, scale. = TRUE)
cat("PCA успішно проведено!\n")
```

4. Розрахунок частки поясненої дисперсії та матриці навантажень

```{r}
pca_var <- pca_result$sdev^2
pca_var_proportions <- pca_var / sum(pca_var)
pca_cumulative_proportions <- cumsum(pca_var_proportions)

explained_variance_df <- tibble(
  Principal_Component = paste0("PC", 1:length(pca_var_proportions)),
  Eigenvalue          = pca_var,
  Variance_Proportion = pca_var_proportions,
  Cumulative_Variance = pca_cumulative_proportions
)

loadings_matrix <- as.data.frame(pca_result$rotation[, 1:3]) %>%
  rownames_to_column(var = "Feature") %>%
  as_tibble()

head(explained_variance_df)
```

5. Збереження результатів у CSV-файли

```{r}
dir.create("../../nonparametric/outputs/tables", recursive = TRUE, showWarnings = FALSE)

write_csv(explained_variance_df, "../../nonparametric/outputs/tables/pca_explained_variance.csv")
write_csv(loadings_matrix, "../../nonparametric/outputs/tables/pca_loadings.csv")

cat("Таблиці PCA збережено.\n")
```
5. Додавання перших 3 головних компонент до основного датасету

```{r}
pc_scores <- as.data.frame(pca_result$x[, 1:3]) %>% 
  as_tibble()

model_data_with_pc <- bind_cols(model_data, pc_scores) %>%
  mutate(speed_limit_factor = factor(speed_limit))
```

6. Побудова базової логістичної PC-моделі (GLM binomial)

```{r}
cat("Оцінюємо базову логістичну PC-модель...\n")

pc_model_base <- glm(
  severe ~ speed_limit_factor + PC1 + PC2 + PC3,
  data = model_data_with_pc,
  family = binomial(link = "logit")
)

summary(pc_model_base)
```

7. Побудова альтернативної моделі з гнучким контролем часу (натуральні сплайни)

```{r}
cat("Оцінюємо логістичну PC-модель зі сплайнами часу...\n")

pc_model_splines <- glm(
  severe ~ speed_limit_factor + PC1 + PC2 + PC3 + ns(hour, df = 5),
  data = model_data_with_pc,
  family = binomial(link = "logit")
)

summary(pc_model_splines)
```

8. Збереження моделей у .rds файли

```{r}
dir.create("../../nonparametric/outputs/models", recursive = TRUE, showWarnings = FALSE)

saveRDS(pc_model_base, "../../nonparametric/outputs/models/pc_model_base.rds")
saveRDS(pc_model_splines, "../../nonparametric/outputs/models/pc_model_splines.rds")

cat("Моделі успішно збережено.\n")
```

9. Екстракція коефіцієнтів для factor(speed_limit) та збереження у CSV

```{r}
library(broom)

extract_speed_limit_effects <- function(model, model_name) {
  tidy(model) %>%
    # Фільтруємо змінні, що стосуються обмеження швидкості
    filter(str_detect(term, "speed_limit")) %>%
    # Перейменовуємо колонки
    rename(
      Term = term,
      Estimate = estimate,
      Std_Error = std.error,
      z_value = statistic,
      p_value = p.value
    ) %>%
    # Витягуємо чисте число швидкості
    mutate(
      Model = model_name,
      Speed_Limit_Category = str_extract(Term, "\\d+")
    ) %>%
    # Відбираємо фінальні стовпчики згідно з вимогами ЛР
    select(Model, Speed_Limit_Category, Estimate, Std_Error, z_value, p_value)
}

# Об'єднуємо результати обох моделей
speed_limit_results <- bind_rows(
  extract_speed_limit_effects(pc_model_base, "Base PC Model"),
  extract_speed_limit_effects(pc_model_splines, "PC Model with Time Splines")
)

# Записуємо у файл
write_csv(speed_limit_results, "../../nonparametric/outputs/tables/pc_model_speed_limit_results.csv")

cat("\nОсь результати:\n")
print(speed_limit_results)
```
Графік 1: Кам'янистий осип (Scree Plot)

```{r}
scree_data <- explained_variance_df %>% head(10)

ggplot(scree_data, aes(x = reorder(Principal_Component, Eigenvalue))) +
  geom_col(aes(y = Variance_Proportion * 100, fill = "Індивідуальна"), alpha = 0.7) +
  geom_line(aes(y = Cumulative_Variance * 100, group = 1, color = "Кумулятивна"), size = 1.2) +
  geom_point(aes(y = Cumulative_Variance * 100, color = "Кумулятивна"), size = 3) +
  scale_fill_manual(values = "#3498db") +
  scale_color_manual(values = "#e74c3c") +
  labs(
    title = "Графік кам'янистого осипу (Scree Plot) для PCA",
    x = "Головні компоненти",
    y = "Пояснена дисперсія (%)",
    fill = "Частка дисперсії:",
    color = "Сумарна дисперсія:"
  ) +
  theme_minimal(base_size = 12) +
  theme(
    legend.position = "bottom",
    plot.title = element_text(face = "bold", hjust = 0.5)
  )

ggsave("../../nonparametric/outputs/figures/pca_scree_plot.png", width = 8, height = 5, dpi = 300)
```

Графік 2: Розсіювання спостережень у просторі PC1 та PC2

```{r}
ggplot(model_data_with_pc, aes(x = PC1, y = PC2, color = factor(severe))) +
  geom_point(alpha = 0.4, size = 1.5) +
  scale_color_manual(
    values = c("0" = "#2ecc71", "1" = "#e74c3c"), 
    labels = c("0" = "Легкі ДТП", "1" = "Тяжкі ДТП")
  ) +
  labs(
    title = "Розподіл спостережень у просторі PC1 та PC2",
    x = "Перша головна компонента (PC1)",
    y = "Друга головна компонента (PC2)",
    color = "Тяжкість ДТП:"
  ) +
  theme_minimal(base_size = 12) +
  theme(
    legend.position = "bottom",
    plot.title = element_text(face = "bold", hjust = 0.5)
  )

ggsave("../../nonparametric/outputs/figures/pc1_pc2_by_severe.png", width = 8, height = 6, dpi = 300)
```

Графік 3: Оцінені ефекти обмеження швидкості (PC Model with Time Splines)

```{r}
model_effects_data <- speed_limit_results %>%
  filter(Model == "PC Model with Time Splines") %>%
  mutate(
    CI_Lower = Estimate - 1.96 * Std_Error,
    CI_Upper = Estimate + 1.96 * Std_Error,
    Speed_Limit_Category = factor(Speed_Limit_Category, levels = sort(as.numeric(unique(Speed_Limit_Category))))
  )

ggplot(model_effects_data, aes(x = Speed_Limit_Category, y = Estimate)) +
  geom_hline(yintercept = 0, linetype = "dashed", color = "gray50", size = 0.8) +
  geom_errorbar(aes(ymin = CI_Lower, ymax = CI_Upper), width = 0.2, color = "#2c3e50", size = 0.9) +
  geom_point(color = "#e67e22", size = 4) +
  labs(
    title = "Вплив обмеження швидкості на тяжкість ДТП",
    subtitle = "Логістична регресія на головних компонентах (зі сплайнами часу)",
    x = "Обмеження швидкості (км/год або миль/год)",
    y = "Оцінка коефіцієнта (Log Odds) відносно базової категорії"
  ) +
  theme_minimal(base_size = 12) +
  theme(
    plot.title = element_text(face = "bold", hjust = 0.5),
    plot.subtitle = element_text(italic = TRUE, hjust = 0.5),
    panel.grid.minor = element_blank()
  )

ggsave("../../nonparametric/outputs/figures/predicted_speed_limit_pc.png", width = 8, height = 5, dpi = 300)
```

